臺灣嘉義地方法院刑事判決
110年度簡上字第73號
上  訴  人  臺灣嘉義地方檢察署檢察官
被      告  官忠憲



上列上訴人因被告詐欺案件，不服本院於中華民國110年3月31日
110年度朴簡字第95號第一審刑事簡易判決（起訴案號：109年度
偵字第8053號、第10292號；移送併辦案號：110年度偵字第119
號），提起上訴，本院管轄之第二審合議庭判決如下：
    主      文
原判決除沒收部分外撤銷。 
乙○○幫助犯洗錢防制法第十四條第一項之洗錢罪，處有期徒刑肆
月，併科罰金新臺幣壹萬伍仟元，罰金如易服勞役，以新臺幣壹
仟元折算壹日。
其餘上訴(沒收部分)駁回。
    事實及理由
壹、犯罪事實
    乙○○明知金融機構發給金融卡係憑密碼驗證，此外別無確認
    使用者身分之方式，是如將金融卡及密碼交付不認識之人，
    等同容任取得該金融卡及密碼之人任意使用該金融帳戶作為
    金錢流通之工具，又社會上詐欺案件層出不窮，依其社會生
    活經驗，當可預見將自己所有金融帳戶之金融卡及提款密碼
    交付予不熟識之他人使用，極可能遭詐騙集團作為人頭帳戶
    實施取得贓款及掩飾、隱匿詐欺不法所得去向之犯罪工具，
    因而幫助他人從事詐欺取財罪及洗錢罪，惟仍基於縱詐騙集
    團以其金融帳戶實施詐欺取財犯罪及洗錢罪亦不違背其本意
    之幫助不確定故意，於民國108年12月24日前某日，經陳○○
    （另經本院以110年度訴字第37號判決有罪在案）居間介紹
    ，在臺南市安南區某早餐店前以新臺幣（下同）25,000元之
    代價，將其申辦之中國信託商業銀行股份有限公司帳號0000
    00000000號帳戶（下稱本案帳戶）金融卡及密碼，販售交付
    予不詳詐騙集團成員「莊治翔」（無證據證明有未滿18歲之
    人，亦無證據證明成員有3人以上），並將其中5,000元轉交
    陳○○作為報酬。嗣該不詳詐騙集團成員「莊治翔」取得本案
    帳戶資料後，該不詳詐騙集團成員即共同基於意圖為自己不
    法所有及掩飾、隱匿犯罪所得去向之犯意聯絡，隨即利用本
    案帳戶以如附表所示方式進行詐騙，得手附表所示金額。
貳、程序事項
一、刑法沒收新制修正後，沒收已非從刑，雖定性為「獨立之法
    律效果」，但其仍以犯罪（違法）行為之存在為前提，為避
    免沒收裁判確定後，其所依附之前提即關於犯罪（違法）行
    為之罪刑部分，於上訴後，經上訴審法院變更而動搖該沒收
    部分之基礎，產生裁判歧異，是以不論依110年6月16日公布
    ，同年月18日施行前刑事訴訟法第348條規定或依第455條之
    27第1項前段之法理，縱上訴權人僅聲明就罪刑部分上訴，
    倘其上訴合法者，其效力應及於沒收部分之判決。又沒收因
    已非刑罰，具有獨立性，其與犯罪（違法）行為並非絕對不
    可分離，即使對本案上訴，當原判決採證認事及刑之量定均
    無不合，僅沒收部分違法或不當，自可分離將沒收部分撤銷
    改判，其餘本案部分予以判決駁回。反之，原判決論罪科刑
    有誤，而沒收部分無誤，亦可僅撤銷罪刑部分，其餘沒收部
    分予以判決駁回(最高法院110年度台上字第1572號判決意旨
    參照)。經查，本案於110年6月18日前即繫屬於本院，依刑
    事訴訟法施行法第7條之13規定，仍適用修正前刑事訴訟法
    第348條規定，檢察官雖僅對於原審判決罪刑部分提起上訴
    （簡上卷第9頁），惟上訴效力仍及於原審判決之沒收部分
    ，應先陳明。
二、被告於第二審經合法傳喚，無正當之理由不到庭者，得不待
    其陳述，逕行判決，刑事訴訟法第371條定有明文。又對於
    簡易判決有不服而上訴者，得準用上開規定，同法第455條
    之1第3項亦有明定。本件被告乙○○經本院合法傳喚後，無正
    當理由未到庭，此有本院送達回證、刑事報到單可稽（簡上
    卷第79頁、第87頁至第95頁），依前開規定，爰不待其陳述
    逕為一造辯論判決。
參、證據能力
　　刑事訴訟法第159條之5規定，被告以外之人於審判外之陳述
    ，雖不符前4條之規定，而經當事人於審判程序同意作為證
    據，法院審酌該言詞陳述或書面陳述作成時之情況，認為
    適當者，亦得為證據。當事人、代理人或辯護人於法院調查
    證據時，知有第159條第1項不得為證據之情形，而未於言詞
    辯論終結前聲明異議者，視為有前項之同意。本判決以下所
    引用之傳聞證據，檢察官於審判程序中均同意作為證據使用
    ，被告迄至本案言詞辯論終結，均未知有傳聞證據之情形而
    提出關於證據能力之聲明異議，本院審酌該等證據作成時之
    情況，並無違法取證之情形，又與本案有關聯性，認為以之
    作為證據應屬適當，均具有證據能力。
肆、認定犯罪事實所憑之證據及理由
一、訊據被告對上開犯罪事實於警詢、偵查及原審審理時均坦承
    不諱(偵22009卷第81頁至第85頁、警780卷第3頁至第11頁、
    偵8053卷第16頁至第17頁、偵8053卷第29頁、偵119卷第8頁
    、原審卷第41頁至第45頁、原審卷第63頁至第68頁），並有
    附表「相關卷證及出處」所示證據得以佐證，被告任意性自
    白核與事實相符，堪以採信。另起訴意旨、併辦意旨及原審
    判決就匯款時間與本案帳戶交易明細略有差異，應屬誤載，
    爰更正之。
二、綜上，本案事證明確，被告犯行洵堪認定，應依法論科。
伍、論罪科刑
一、刑法上之幫助犯，係對於犯罪與正犯有共同之認識，而以幫
    助之意思，對於正犯資以助力，而未參與實施犯罪之行為者
    而言（最高法院88年度台上字第1270號判決意旨參照）。刑
    法關於正犯、幫助犯之區別，係以其主觀之犯意及客觀之犯
    行為標準，凡以自己犯罪之意思而參與犯罪，無論其所參與
    者是否犯罪構成要件之行為，皆為正犯，其以幫助他人犯罪
    之意思而參與犯罪，其所參與者，苟係犯罪構成要件之行為
    ，亦為正犯。如以幫助他人犯罪之意思而參與犯罪，其所參
    與者又為犯罪構成要件以外之行為，則為從犯（最高法院95
    年度台上字第3886號判決意旨參照）。被告交付本案帳戶之
    金融卡及密碼予該不詳詐騙集團成員「莊治翔」，供該詐騙
    集團成員詐欺告訴人取得財物之用，僅為他人詐欺取財犯行
    提供助力，尚無證據足以證明被告係以自己實施詐欺取財犯
    罪之意思，或與他人為詐欺取財犯罪之犯意聯絡，或有直接
    參與詐欺取財犯罪構成要件行為分擔等情事，被告所為自屬
    幫助犯詐欺取財之行為。
二、行為人提供金融帳戶金融卡及密碼供他人使用，嗣後被害人
    雖匯入款項，然此時之金流仍屬透明易查，在形式上無從合
    法化其所得來源，未造成金流斷點，尚不能達到掩飾或隱匿
    特定犯罪所得之來源、去向及所在之作用，須待款項遭提領
    後，始產生掩飾、隱匿之結果。故而，行為人提供金融帳戶
    提款卡及密碼，若無參與後續之提款行為，即非洗錢防制法
    第2條第2款所指洗錢行為，無從成立一般洗錢罪之直接正犯
    ；又金融帳戶乃個人理財工具，依我國現狀，申設金融帳戶
    並無任何特殊限制，且可於不同之金融機構申請多數帳戶使
    用，是依一般人之社會通念，若見他人不以自己名義申請帳
    戶，反而收購或借用別人之金融帳戶以供使用，並要求提供
    提款卡及告知密碼，則提供金融帳戶者主觀上如認識該帳戶
    可能作為對方收受、提領特定犯罪所得使用，對方提領後會
    產生遮斷金流以逃避國家追訴、處罰之效果，仍基於幫助之
    犯意，而提供該帳戶之提款卡及密碼，以利洗錢實行，仍可
    成立一般洗錢罪之幫助犯（最高法院108年台上大字第3101
    號裁定意旨參照）。被告為智識能力正常之人(偵22009卷第
    81頁)，與其交付本案帳戶之詐騙集團成員「莊治翔」素不
    相識，主觀上當有認識他人取得人頭帳戶之目的係為不法用
    途，金流經由人頭帳戶被提領後將產生追溯困難之情，仍提
    供本案帳戶資料以利洗錢實行，亦應屬幫助洗錢之行為。
三、核被告所為，係犯刑法第30條第1項前段、第339條第1項之
    幫助犯詐欺取財罪，及刑法第30條第1項前段、洗錢防制法
    第14條第1項之幫助洗錢罪。被告以一提供本案帳戶之行為
    ，幫助該不詳詐騙集團分別詐欺附表所示告訴人財物及洗錢
    ，係以一行為觸犯數罪名，為想像競合犯，應依刑法第55條
    前段規定，從重之幫助洗錢罪處斷。至起訴意旨雖漏未論列
    幫助洗錢罪而有未洽，惟該罪與起訴意旨主張之幫助詐欺罪
    有想像競合之裁判上一罪關係，為起訴效力所及，復經原審
    於審理程序告知被告可能涉犯幫助洗錢罪之罪名（原審卷第
    43頁、第65頁），已足保障被告之防禦權，本院自得依法併
    予審理，併此敘明。
四、被告基於幫助犯意而成立洗錢罪，依刑法第30條第2項規定
    ，按正犯之刑減輕之。又被告於偵查及原審審理時均自白洗
    錢犯罪，依洗錢防制法第16條第2項規定減輕其刑，並遞減
    輕之。檢察官移送併辦如附表編號２所示犯罪事實，與附表
    編號１所示經提起公訴之犯罪事實，有想像競合之裁判上一
    罪關係，自為起訴效力所及，本院應併予審理。　
陸、撤銷改判及量刑之理由
一、原審以被告就附表編號１所示犯行之犯罪事證明確，予以論
    罪科刑，固屬卓見，惟附表編號２與編號１所示犯罪事實具有
    想像競合之裁判上一罪關係，業如前述，原審就此部分未及
    審酌，容有未洽，檢察官據以上訴指摘原判決不當，為有理
    由，應由本院管轄之第二審合議庭予以撤銷改判。
二、爰審酌被告對於詐騙集團利用人頭帳戶實行詐欺取財並掩飾
    、隱匿詐欺犯罪所得去向有所預見，竟仍恣意販售本案帳戶
    資料並交付予該不詳詐騙集團成員而供幫助犯罪使用，使詐
    騙集團成員得以逃避犯罪之查緝，嚴重擾亂金融交易秩序且
    影響社會正常交易安全，被告所為不啻助長詐欺犯罪風氣並
    造成告訴人受有財產損害，同時增加告訴人尋求救濟困難而
    迄今未獲賠償，被告犯罪所生危害非淺，並考量被告犯後始
    終坦承犯行，兼衡其自陳高職肄業之智識程度，未婚、無子
    女，平常獨居之家庭狀況，職業為司機，經濟狀況不好等一
    切情狀，量處如主文所示之刑，併就罰金部分併諭知易服勞
    役之折算標準。至被告所犯之罪雖不得易科罰金，然依刑法
    第41條第3項之規定，仍得聲請易服社會勞動，附此敘明。
柒、上訴駁回（即沒收之諭知）部分 
一、沒收因已非刑罰，具有獨立性，其與犯罪（違法）行為並非
    絕對不可分離，即使對本案上訴，當原判決採證認事及刑之
    量定均無不合，僅沒收部分違法或不當，自可分離將沒收部
    分撤銷改判，其餘本案部分予以判決駁回。反之，原判決論
    罪科刑有誤，而沒收部分無誤，亦可僅撤銷罪刑部分，其餘
    沒收部分予以判決駁回（最高法院108年度台上字第3563號
    判決意旨參照）。
二、被告販賣本案帳戶扣除交付陳○○報酬後實際獲取20,000元，
    業據被告供述明確（偵8053卷16頁反面），此部分當屬被告
    本案犯罪所得無訛，原審依刑法第38之1第1項前段、第3項
    規定，予以宣告沒收，並於全部或一部不能沒收或不宜執行
    沒收時，追徵其價額，經核並無不合，原判決雖如前述經本
    院撤銷改判，但關於上開沒收部分既無違誤，依前揭刑法新
    制之說明，即無併予撤銷改判之必要，此部分之上訴，應予
    駁回。
據上論斷，應依刑事訴訟法第455條之1第1項、第3項、第364條
、第368條、第369條第1項前段，判決如主文。
本案經檢察官吳咨泓提起公訴，檢察官郭志明移送併辦，檢察官
陳志川提起上訴，檢察官楊麒嘉到庭執行職務。
中　　華　　民　　國　　110 　年　 11 　　月　　30　　日
                  刑事第八庭  審判長法  官  謝其達
　　　　　　　　　                  法  官  鄭諺霓
　　　　　　　　　                  法  官  盧伯璋
上列正本證明與原本無異。
本件不得上訴。　　　　　　　　　　　　　　　　　　
中　　華　　民　　國　　110 　年　　11　　月　　30　　日
                                    書記官  曹瓊文  
附表：
編號 告訴人 詐騙方式及結果 匯款時間  匯款金額 (新臺幣) 相關卷證及出處  １ 丙○○ 該詐騙集團不詳成員於108年12月3日起，以假投資真詐財手法誆騙丙○○加入富裕管理平台會員，以幫其操盤穩當獲利，須支付代操費等相關費用之名義為由，要求丙○○匯款，致丙○○陷於錯誤，於右列時間，分別匯款右列金額至本案帳戶。 108年12月24日上午3時7分 30,000元 ①證人即告訴人丙○○之證述（偵22009卷第87頁至第97頁） ②證人即同案被告陳○○之證述（偵7436卷第21頁至第23頁、偵8053卷第21頁至第22頁、第29頁、本院訴字卷第41頁至第45頁、第63頁至第68頁） ③丙○○之受理詐騙帳戶通報警示簡便格式表（偵22009卷第319頁） ④丙○○之自動櫃員機交易明細表（偵22009卷第339頁、第341頁） ⑤丙○○與詐騙集團對話截圖（偵22009卷第343頁至第361頁） ⑥匯款一覽表（偵22009卷第51頁） ⑦本案帳戶基本資料及交易明細（偵22009卷第215頁至第276頁、警780卷第25頁至第60頁）    108年12月24日上午3時7分 30,000元     108年12月25日上午11時47分 30,000元     108年12月25日上午11時49分 30,000元    ２ 甲○○ 該詐騙集團不詳成員於108年12月15日起，以交友平台SWEETRING暱稱「子傑」及通訊軟體LINE暱稱「達康Jack林子傑」、「達康Jason陳子豪」、「達康Jack陳子豪」等帳號與甲○○聯繫，佯稱邀約甲○○投資英鎊外匯等語，致甲○○陷於錯誤，於右列時間，分別匯款右列金額至本案帳戶。 108年12月24日上午3時5分 22,000元 ①證人即告訴人甲○○之證述（警780卷第13頁至第20頁） ②證人即同案被告陳○○之證述（偵7436卷第21頁至第23頁、偵8053卷第21頁至第22頁、第29頁、本院訴字卷第41頁至第45頁、第63頁至第68頁） ③甲○○之臺北市政府警察局信義分福德街派出所受理刑事案件報案三聯單、受理各類案件紀錄表及受理詐騙帳戶通報警示簡便格式表、內政部警政署反詐騙諮詢專線紀錄表（警780卷第81頁至第87頁、95頁至第97頁、第123頁） ④甲○○提供網路交易明細查詢（警780卷第63頁、第69頁至第    71頁） ⑤甲○○提供與詐騙集團成員之對話紀錄5張（警780卷第75頁至第79頁） ⑥本案帳戶基本資料及交易明細（偵22009卷第215頁至第276頁、警780卷第25頁至第60頁）    108年12月28日下午2時25分 10,000元     108年12月28日下午3時51分 15,000元     108年12月28日晚間7時43分 30,000元     108年12月29日下午1時56分 30,000元     108年12月29日下午1時57分 30,000元     108年12月29日晚間8時49分 91,000元     108年12月29日晚間11時11分 1元